【裁判字號】    88,上訴,1757
【裁判日期】    890427
【裁判案由】    殺人未遂等
【裁判全文】
臺灣高等法院臺南分院刑事判決          八十八年度上訴字第一七五七號   Ｃ
      上  訴  人
      即  被  告  乙  ○  ○
      選任辯護人  黃  進  祥  律師
      上  訴  人
      即  被  告  丁  ○  ○
      選任辯護人  陳  文  忠  律師
      上  訴  人
      即  被  告  戊  ○  ○
      右三人共同
      選任辯護人  翁  瑞  昌  律師
右上訴人因殺人未遂等案件，不服臺灣臺南地方法院八十八年度訴字第七○九號中華
民國八十八年十月十五日第一審判決（起訴案號：臺灣臺南地方法院檢察署八十八年
度偵字第五一四五號、第五二三○號、第五四九○號），提起上訴，本院判決如左：
      主    文
原判決撤銷。
戊○○共同連續殺人未遂，處有期徒刑玖年，褫奪公權柒年。扣案之奧地利貝瑞塔手
槍壹把沒收。
甲○○共同殺人未遂，累犯，處有期徒刑柒年陸月，褫奪公權伍年。扣案之奧地利貝
瑞塔手槍壹把沒收。
丙○○共同殺人未遂，累犯，處有期徒刑伍年陸月，褫奪公權年。扣案之奧地利貝
瑞塔手槍壹把沒收。
丁○○殺人未遂，處有期徒刑柒年，褫奪公權伍年。扣案之西德制式九○手槍壹把沒
收。
乙○○無罪。
      事    實
一、緣乙○○因貸與莊興發（通緝中）新台幣（下同）三百萬元未受清償，而乙○○
    則積欠甲○○（曾於八十六年間因妨害自由等案件，經臺灣臺南地方法院判處有
    期徒刑九月確定，並於八十八年一月十四日執行完畢）二百萬元無法償還，乃向
    莊興發催討，以便償還積欠甲○○之債務，莊興發答應乙○○將於八十四年農曆
    過年後陸續償還，姚某將此事告知甲○○，李某為確認莊興發是否有積欠姚某之
    錢，遂與乙○○同至台南市○○○路○段二八二號莊興發所開設之茶藝店找莊某
    ，莊興發答應於八十八年三月十日要先還一百萬元，並約定還錢時就交給甲○○
    ，惟八十八年三月十日莊興發僅交付甲○○三十萬元，引起甲○○不滿，為求償
    心切時加催討，又引致莊興發怨恨，莊某於八十八年四月四日打電話給甲○○表
    示伊已不方便還錢，再於八十八年四月五日下午突然打電話給甲○○表示有話要
    跟甲○○講，甲○○自覺事機不妙，即於八十八年四月五日十六時五十分許，邀
    集戊○○、丙○○（曾於八十五年間因違反槍砲彈藥刀械管制條例案件，經本院
    判處有期徒刑一年六月確定，並於八十七年十月十七日執行完畢），三人基於共
    同非法持有具殺傷力之槍彈及殺人之犯意聯絡，推由戊○○帶制式奧地利貝瑞
    塔手槍（口徑九ＭＭ）一把（槍枝管制編號0000000000）、子彈若干
    顆，同往台南市○○○路○段二八二號茶藝店找莊興發討債理論，抵達後不久，
    莊興發亦趕到，雙方進入店內後方商談債務清償問題，一言不合，莊興發、戊○○竟均基於殺人之犯意，由莊興發持其非法持有之不明廠牌手槍一把（內有子彈
    若干顆）與戊○○持前揭手槍相互射擊，程某射擊之子彈未擊發，莊某則擊中程
    某右胸部一槍，致程某右胸槍傷合併肺挫傷，甲○○與戊○○一前一後向外奔逃
    ，此時在店門口莊興發之友人丁○○見狀，亦基於殺人之意思，立即掏出其非法
    持有之具殺傷力之西德制式九０手槍一把（槍枝管制編號0000000000
    、內有子彈若干顆），朝奔逃中之甲○○射擊二發，分別擊中李某右臀部及左臂
    部成傷，戊○○復基於上揭殺人之概括犯意，又對丁○○射擊，擊中曾某右側腦
    部一槍，造成曾某右側腦部穿刺傷合併臉部骨折及右眼視網膜出血。警方旋即據
    報趕到現場圍捕，在現場及附近緝獲戊○○、甲○○、丁○○三人（丙○○、莊
    興發二人則趁隙逃逸），並由程某身上起出奧地利貝瑞塔手槍一把、制式子彈八
    顆，另在隔鄰（台南市○○○路○段二八０號）陶藝店門口右側關公雕像下起出
    丁○○棄置之西德制式九０手槍一把，復在現場起獲制式子彈二顆（其中一顆係
    戊○○未擊發之子彈），再在甲○○右臀部起出已擊發射出之彈頭一顆。戊○○
    、丁○○經送醫均倖未致死。
二、案經台南市警察局第六分局移送台灣台南地方法院檢察署檢察官偵查起訴。
      理    由
一、訊之上訴人即被告戊○○坦承持奧地利貝瑞塔手槍（口徑九ＭＭ）射擊莊興發及
    丁○○不諱，惟辯稱：伊帶槍是防身，不是要用以槍殺人，伊開槍係出於正當防
    衛云云；被告甲○○不諱言與戊○○、丙○○同往上址找莊興發索債理論，惟辯
    稱：伊並未帶槍，亦不知道戊○○有帶槍云云；被告丁○○否認其有持槍射擊甲○○，辯稱：伊當時與朋友陳泰安、呂銘泉、吳銳青、鍾溪榮等人在喝茶，且伊
    雙手殘廢，伊既未帶槍，事實上亦無法持槍及射擊云云；被告丙○○固承認與甲○○、戊○○等人一同前往，惟辯稱：伊當時與甲○○一起是要去吃飯，莊興發
    打電話來，我們才去的，但伊不曉得是去討債，也不知程某有帶槍云云。
二、經查：
  (1)據被告戊○○於警訊供稱：「莊興發與乙○○間的債務，乙○○是委託甲○○處
    理，今天是甲○○邀我和丙○○一同前往」、「這錢是阿發（莊興發）欠阿賢（
    乙○○）的，而我們是幫阿賢協調的」等語（見警卷四頁背面、六頁正面），及
    被告甲○○於警訊供稱：「我受乙○○之託，從中協調」、「我以朋友立場替他
    （指乙○○）與阿發男子協商」、「乙○○叫我去問阿發如何償還債務」（見警
    卷七頁背面、八頁正面、九頁背面）；又於本院供稱：因乙○○欠伊錢，八十八
    年三月十日莊興發有交三十萬元給伊等語觀之，足見被告甲○○係受被告乙○○
    之託向莊興發討債，以便自己對姚某之債權能獲得清償甚明。
  (2)莊興發於八十八年四月四日打電話給被告甲○○表示不便還七十萬元，翌（五）
    日下午在被告甲○○、戊○○、丙○○三人要去吃飯時，突然又以電話表示有話
    要跟李某講等情，業被告甲○○於本院調查時陳明。而被告戊○○於本院調查時
    供稱：四月四日甲○○與莊興發通電話，伊覺得氣氛不好，不曉得會發生何種事
    情，因此四月五日才帶槍去等語，顯見被告甲○○討債甚急，其與被告戊○○、
    丙○○常在一起，為討債事與莊某鬧得氣氛不好情況下，相偕前往找莊興發理論
    ，則被告戊○○攜帶槍彈，豈有不告知甲○○、丙○○二人之理？況戊○○係被
    告甲○○所糾集者，悉聽命於甲○○，顯係經李某首肯甚至授意始攜帶手槍及子
    彈無疑。而手槍、子彈均係殺人之凶器，一槍即足以致人於死，預藏於身，顯係
    預備殺人。而被告戊○○持槍連續射擊莊興發、丁○○之事實，除經被告戊○○
    自白外，並經甲○○、丁○○指證無訛，並有丁○○之診斷證明書一紙在卷及貝
    瑞塔手槍一把、子彈十顆扣案及內政部警政署刑事警察局八十八年四月六日刑鑑
    字第三０八三二號鑑驗通知書在卷可稽，雖未生死亡之結果，被告甲○○、戊○○、丙○○三人對於射擊莊興發部分，仍應共負殺人未遂罪責。至被告丁○○突
    然衝出，經被告戊○○射擊未致死部分，應係超出共犯意思聯絡範圍之外，對於
    射殺丁○○未遂之罪責，自應由被告戊○○單獨負之。被告戊○○雖辯稱：係正
    當防衛云云，然查程某與莊興發係何人先開槍，已難查證，且一方開槍，他方躲
    避或逃離即可免於侵害，非必開槍還擊不可，況被告戊○○、甲○○等預攜槍彈
    ，已有殺人之預謀，自難謂係正當防衛。至台南市警察局第六分局八十九年三月
    三日南市警六刑字第七六○七號函所附警方據報到達現場檢視槍擊彈著點附圖上
    ，標示停在光洲藥局騎樓下小客車後車牌上緣有兩處彈著點，乃雙方互相射擊之
    結果，並不能表示被告甲○○當時跑到騎樓下小客車旁躲避，而被告戊○○當時
    趴在騎樓下小客車車廂上，朝丁○○開槍射擊，即得認定被告戊○○開槍是出於
    正當防衛。
  (3)被告丁○○持槍射擊甲○○成傷之事實，業據甲○○、戊○○於警偵訊及丙○○
    於警訊中證述甚詳，且參以當時各人所在相關位置觀之，射傷甲○○者應係莊興
    發以外之人甚明，甲○○遭槍擊成傷，復有診斷證明書一紙附卷可按，而被告丁○○持用扣案之西德制式九○手槍一把行兇，業據警方於手槍照片上記明，並經
    丁○○簽名捺指印確認（見警卷三十六頁背面第二張照片），且據持槍射擊丁○○之被告戊○○供陳：扣案之另外一支手槍是丁○○拿去現場的等語（見本院卷
    八十九年四月十三日筆錄）。雖證人陳泰安、呂銘泉、鍾溪榮等人於原審證稱：
    當時被告丁○○沒有持槍，而被告甲○○有帶槍云云。惟證人陳泰安於警局初訊
    並未作此證言，又全案相關人員於警局初訊亦無人作此供述，參諸從被告甲○○
    右臀部起出已擊發之九ＭＭ彈頭一顆，亦有內政部警政署八十八年四月二十二日
    刑鑑字第三六三二三號鑑驗通知書及台南市警察局第六分局八十八年八月九日南
    市警六刑字第０八八五八號函各一件附卷足憑，甲○○殊無持槍朝自己臀部射擊
    一槍之理，是證人陳泰安等人之證詞，無非迴護被告丁○○之詞，委不足採。雖
    被告丁○○另辯稱：伊左手食指、中指缺損中節；右手食指缺損中節、末節，中
    指亦缺損末節，不能持槍射擊等情，並提出診斷書為證。然查被告丁○○之左手
    食指、中指與右手食指之近端指間關節，右手中指之遠端指間關節均可完全活動
    ，對於持重物無顯著影響，有台南市立醫院八十八年九月十五日（八八）南市醫
    字第五三０號函可按，並經鑑定人即該醫院醫師柯國棟於原審結證稱：雖丁○○
    中指均有缺損，單手持槍應有困難，但如係以雙手合力，應能持槍等語在卷，是
    被告丁○○既能持槍，平時多加操練，應非不能扣板機射擊。又丁○○於雙方已
    起爭端，槍彈在手，朝甲○○射擊，自有置其於死之犯意，所辯為不足採，被
    告等犯行均堪認定。至被告丁○○聲請國軍台南醫院再鑑定其手指能否扣動板機
    乙事，因其手指已據台南市立醫院鑑定，並經該醫院醫師柯國棟結證明確，已如
    前述，無再送請鑑定之必要，附此敘明。
三、核被告戊○○、甲○○、丙○○、丁○○等所為均係犯槍砲彈藥刀械管制條例第
    七條第四項之非法持有手槍罪及同條例第十二條第四項之非法持有子彈罪（此部
    份公訴意旨認係犯同條例第十一條第四項之罪，起訴法條應予變更），其等三人
    一行為而犯二罪，為想像競合犯，應從一重之非法持有手槍罪處斷。被告甲○○
    、戊○○、丙○○、丁○○均另犯刑法第二百七十一條第二項、第一項之殺人未
    遂罪。被告甲○○、戊○○、丙○○間，就非法持有手槍、非法持有子彈及殺莊
    興發未遂部分，有犯意聯絡與行為分擔，均為共同正犯。被告戊○○先後二次殺
    人未遂行為，時間緊接，犯罪構成要件相同，顯係基於概括犯意反覆為之，為連
    續犯，依法以一罪論，法定本刑為死刑、無期徒刑部分，依法不得加重其刑，法
    定本刑為有期徒刑部分，依法加重其刑。被告甲○○、戊○○、丙○○、丁○○
    所犯殺人未遂罪與非法持有槍彈罪間，有方法與結果之牽連關係，應從一重之殺
    人未遂罪處斷，並依未遂犯之處罰得按既遂犯之刑減輕之規定，減輕其刑。被告
    甲○○曾於八十六年間因妨害自由等案件，經臺灣臺南地方法院判處有期徒刑九
    月確定，並於八十八年一月十四日執行完畢；被告丙○○曾於八十五年間因違反
    槍砲彈藥刀械管制條例案件，經本院判處有期徒刑一年六月確定，並於八十七年
    十月十七日執行完畢，有臺灣臺南地方法院檢察署刑案資料查註紀錄表在卷可稽
    ，五年以內再犯本罪，係累犯，法定本刑為死刑、無期徒刑部分，依法不得加重
    其刑，法定本刑為有期徒刑部分，依法加重其刑，並依法先加後減之。
四、原審予被告甲○○、戊○○、丙○○、丁○○論科，固非無見，惟查：並無證
    據證明被告乙○○有如何教唆被告戊○○、甲○○、丙○○持手槍、子彈向莊興
    發討債之事實，原審遽以推測方法認被告戊○○、甲○○、丙○○，係受被告乙○○教唆持手槍、子彈向莊興發討債，與事實不符；被告丙○○曾於八十五年
    間因違反槍砲彈藥刀械管制條例案件，經本院判處有期徒刑一年六月確定，並於
    八十七年十月十七日執行完畢，五年以內再犯本罪，原判決未論其為累犯，顯有
    未適用法則之違誤；被告甲○○、戊○○、丙○○、丁○○所犯殺人未遂罪，
    其法定本刑為死刑、無期徒刑部分，依法不得加重其刑，原判決未予剔除，併謂
    加重其刑，亦有未洽；被告戊○○連續殺人未遂，以一罪論，及被告甲○○係
    累犯，殺人未遂部分其法定本刑為死刑、無期徒刑部分，依法不得加重其刑，原
    判決未予剔除，併謂加重其刑，均有未洽；被告甲○○、戊○○、丙○○間，
    就非法持有手槍、非法持有子彈及殺莊興發未遂部分，有犯意聯絡與行為分擔，
    均為共同正犯。原判決未將被告戊○○單獨殺丁○○未遂部分剔除，併謂被告甲○○、戊○○、丙○○就此部分亦是共同正犯，尚有未洽；被告甲○○、戊○○、丙○○係共同持槍殺人未遂，原判決於被告甲○○、丙○○主文項下，未併
    予宣告扣案之奧地利貝瑞塔手槍一把沒收，致從刑未隨主刑宣告，於法不合；
    被告戊○○雖持手槍連續對二人開槍殺人未遂，惟係受被告甲○○邀請前往，原
    審量處有期徒刑十二年，稍嫌偏重；(8)莊興發係持其非法持有之不明廠牌手槍一
    把射擊，而被告係丁○○係持西德制式九０手槍一把射擊，原判決為相反認定，
    且未將扣案之西德制式九０手槍一把宣告沒收，均有未洽。被告甲○○、丙○○
    、丁○○上訴意旨均否認有上揭犯行而指摘原判決關於其各自部分之判決不當，
    雖無理由，惟被告戊○○上訴意旨以原審量刑過重為由，指摘原判決關於被告戊○○部分之判決不當，則有理由，且原判決有上開未洽之處，無可維持，應由本
    院將原判決關於被告甲○○、戊○○、丙○○、丁○○部分撤銷改判。爰審酌被
    告甲○○、戊○○、丙○○、丁○○等人之素行，犯罪之動機、手段、目的、所
    生危害及犯罪後之態度等一切情狀，分別量處如主文第二、三、四、五項所示之
    刑，以資懲儆。又依被告戊○○、甲○○、丙○○、丁○○犯罪之性質，本院認
    為有褫奪公權之必要，分別宣告被告戊○○褫奪公權七年、被告甲○○褫奪公權
    五年、被告丙○○褫奪公權三年、被告丁○○褫奪公權五年。扣案之被告戊○○
    、甲○○、丙○○共同持有之奧地利貝瑞塔手槍一把及被告丁○○持有之西德制
    式九０手槍一把，均係違禁物，應依法予以宣告沒收。扣案之子彈十顆經送鑑驗
    均經試射，已非違禁物，另已擊發之彈頭一顆，亦已非違禁物，均不予宣告沒收
    ，附為敘明。
五、公訴意旨略以：被告乙○○因貸與莊興發（通緝中）三百萬元，迭經催討均拒不
    清償，乃於八十八年四月初在台南市教唆其熟稔素行不良之甲○○，以持具有殺
    傷力之槍彈等強暴脅迫之方法，為其向莊興發討債。甲○○即於八十八年四月五
    日十六時五十分許，邀集戊○○、丙○○，三人基於共同非法持有具殺傷力之槍
    彈及殺人之犯意聯絡，推由戊○○帶制式奧地利貝瑞塔手槍（口徑九ＭＭ）一
    把（槍枝管制編號0000000000）、子彈若干顆，同往台南市○○○路
    ○段二八二號莊興發常出入之茶壺陶藝店，尋找莊某索債，雙方一言不合，開槍
    互相射殺。因認被告乙○○涉有教唆甲○○犯槍砲彈藥刀械管制條例第七條第四
    項之非法持有手槍罪及同條例第十二條第四項之非法持有子彈罪云云。經查：
    (1)公訴人認被告乙○○涉有前揭教唆甲○○犯非法持有手槍及非法持有子彈等罪
      嫌，係以被告乙○○自己多次向莊興發討債不成後，始找其熟稔、素行不良之
      甲○○等人為伊討債，其有借重甲○○等人之暴力及持槍行為等，以遂其索債
      目的之用意，自應就甲○○、戊○○、丙○○等人持槍部分負教唆犯之責，為
      其論據。然訊之上訴人即被告乙○○則堅決否認其有教唆甲○○，以暴力及持
      槍為其向莊興發討債之犯行，辯稱：伊沒有教唆甲○○他們持槍去討債，也不
      知道他們持槍去討債，伊與莊興發是好朋友，他欠伊三百萬元說過年後就還錢
      ，伊怎麼會叫甲○○持槍去討債等語。
    (2)按犯罪事實應依證據認定之，無證據不得推定其犯罪事實。又不能證明被告犯
      罪者，應諭知無罪之判決，刑事訴訟法第一百五十四條、第三百零一條第一項
      分別定有明文。又事實之認定，應憑證據，如未能發現相當證據，或證據不足
      以證明，自不能以推測或擬制之方法，為裁判基礎（最高法院四十年臺上字第
      八六號判例參照）。又認定犯罪事實應依證據，為刑事訴訟法所明定，故被告
      否認犯罪事實所持之辯解，縱屬不能成立，仍非有積極證據足以證明其犯罪行
      為，不能遽為有罪之認定（最高法院三十年上字第一八三一號判例參酌）。
    (3)依公訴人所稱被告乙○○因自己多次向莊興發討債不成後，始找其熟稔、素行
      不良之甲○○等人為其討債，其有借重甲○○等人之暴力及持槍行為，以遂其
      索債之目的，應就甲○○、戊○○、丙○○等人持槍部分負教唆犯之責乙節，
      係以被告乙○○與甲○○熟識，且甲○○素行不良為由，竟委請甲○○為其討
      債，而推測甲○○等人必定會使用暴力及持槍討債，並擬制被告乙○○必須就
      甲○○、戊○○、丙○○等人持槍部分負教唆犯之責，然被告乙○○如何教唆
      犯罪及怎樣教唆犯罪，均無證據足資證明，公訴人上開推論，顯有違上揭法條
      規定及判例要旨，自不得以該推測或擬制之方法，作為裁判基礎，判令被告乙○○負公訴意旨所列之罪責，應屬當然。
    (4)查被告乙○○自警訊以來，自始即堅決否認其有教唆甲○○等人持槍為其討債
  情事，其於警訊即供稱：於三年前莊興發曾向伊借三百萬元，無力清償，之後
      因伊經濟不好，於一年前繼續向甲○○借貸二百萬元，伊因無法償還甲○○這
      二百萬元之債務，甲○○約於八十七年底曾到伊上班處，欲商討這二百萬元之
      債務，伊向他表示因被莊興發積欠三百萬元，等莊興發償還時再歸還他的錢，
      甲○○即要求帶伊至莊興發住處（台南市○○○路○段二八二號），欲證實莊
      興發與伊有無債務關係，在甲○○證實後，提出以後如莊興發欲還伊債務時，
      就直接交由甲○○，以抵償伊欠他之二百萬元之債務等語（見警卷二十頁背面
      、二十一頁筆錄）；復於歷次偵審中為相同之供述（見偵查卷四十四頁背面、
      一審卷六十八、一一二頁、本院卷八十八年十二月十六日筆錄）；又於本院供
      稱：伊與甲○○到莊興發住處（開設茶藝店），莊興發說於八十八年三月十日
      要先還伊一百萬元，當時約定莊興發還伊的錢就交給甲○○，八十八年三月十
      日莊興發只還三十萬元交給甲○○，伊向甲○○借用其中十五萬元，事後已還
      該十五萬元，另外七十萬元甲○○向伊說如果莊興發沒有還，叫伊要還他，以
      後的事伊就不知道了等語（見本院卷八十八年十二月十六日筆錄），參之甲○○於偵查中亦指陳被告乙○○欠其二百萬元無訛，並稱：伊於八十五年十、十
      一月間開始借錢給乙○○，至八十七年間累積借給二百萬元，八十八年二月十
      日左右，伊去向乙○○要錢，說多少還一點，他說莊興發欠他三百萬元，他要
      去向莊興發要看看，伊就跟去查證，後來證實有這件事，且莊興發答應三月十
      日要還乙○○一百萬元，姚某說到時會還伊錢等語（見偵查卷四頁背面、四十
      三頁背面筆錄）；又於本院供稱：伊與乙○○到莊興發茶藝店，當時有說莊興
      發還乙○○一百萬元時要交給伊，八十八年三月十日莊興發有交給伊三十萬元
      ，伊拿到乙○○辦公室交給乙○○，乙○○拿十五萬元還伊，後來再拿十五萬
      元還伊等語以觀（見本院卷八十八年十二月十六日筆錄），顯見被告乙○○確
      有借給莊興發三百萬元，另積欠甲○○有二百萬元無訛。至於被告乙○○、甲○○於偵查中經隔離訊問，二人就借款細節所供雖不完全相符，然大體上仍一
      致，二人原為朋友，係於八十五年十、十一月間陸續開始小額借貸，至八十七
      年間累積有二百萬元，長達二年期間借貸累積才有二百萬元，嗣於借貸達二百
      萬元一年以後之八十八年四月二十三日偵訊時，要其二人說明借貸細節，因時
      日已久，記憶已模糊，敘述借貸經過之細節，不能完全相符，乃人之常情，尚
      不能因之而否定二人相互承認有二百萬元債權債務存在之事實。又據甲○○於
      警訊時供稱：「（問：你與戊○○、及丙○○三人在新光三越旁之檳榔攤時《
      指八十八年四月五日十六時五十分許》，是接到何人之連絡而搭計程車前往案
      發地點？）當時我在那兒時，綽號「阿發」（指莊興發）之男子打電話給我，
      向我說他今天尚無錢可還，及他目前困境等，我即向他說過去他那裡再談，後
      來我即同戊○○、丙○○等三人前去」（見警卷八頁筆錄）；在原審供稱：「
      （問：你們去找莊興發一事《指八十八年四月五日十六時五十分許》，乙○○
      知情否？）乙○○不知情」（見一審卷七十一頁筆錄）；在本院供稱：「（問
      ：八十八年四月四日乙○○有否叫你去找莊興發討債？）沒有。莊與發打電話
      給我說錢不方便還，我說你自己去向乙○○講，但我也有打電話給乙○○，當
      時乙○○沒有表示意見」、「（問：八十八年四月五日下午為何會去找莊興發
      ？）當天我們要去吃飯，莊興發打電話來說有話要向我講，所以我們才去找他
      的」等語（見本院卷八十八年十二月十六日筆錄），又戊○○於警訊時供稱：
      「（問：你們去談債務為何要帶槍械？）莊興發和甲○○聯絡時口氣不好，我
      怕發生事情才帶槍防身，：：是甲○○邀我和丙○○一同前往」（見警卷四頁
      筆錄）；在原審供稱：「（問：八十八年四月五日去找莊興發這件事情，被告
      乙○○是否知情？）我不知道他知不知道」等語（見一審卷七十一頁筆錄），
      及丙○○於本院供稱：「我當時與甲○○一起去吃飯，莊興發打電話來，我們
      才去的」等語（見本院卷八十八年十二月十六日筆錄），參酌被告乙○○、甲○○於前揭供述各情，足見被告乙○○因貸與莊興發三百萬元未受清償，而乙○○則積欠甲○○二百萬元無法償還，乃向莊興發催討，以便償還積欠甲○○
      之債務，莊興發答應乙○○將於八十四年農曆過年後陸續償還，姚某將此事告
      知甲○○，李某為確認莊興發是否有積欠姚某之錢，遂與乙○○同至台南市○○○路○段二八二號莊興發所開設之茶藝店找莊某，莊興發答應於八十八年三
      月十日要先還一百萬元，並與莊興發約定還錢時就交給甲○○，惟八十八年三
      月十日莊興發僅交付甲○○三十萬元，引起甲○○不滿，李某求償心切時加催
      討，又引致莊興發怨恨，莊某於八十八年四月四日打電話給甲○○表示伊已不
      方便還錢，再於八十八年四月五日下午突然打電話給甲○○表示有話要跟甲○○講，甲○○自覺事機不妙，即臨時於八十八年四月五日十六時五十分許，邀
      集戊○○、丙○○，三人基於共同非法持有具殺傷力之槍彈及殺人之犯意聯絡
      ，推由戊○○帶制式奧地利貝瑞塔手槍（口徑九ＭＭ）一把（槍枝管制編號
      0000000000）、子彈若干顆，同往台南市○○○路○段二八二號茶
      藝店找莊興發討債理論，此次持槍討債之事既為被告乙○○所不知，又如何能
      認定其有教唆甲○○等共同持手槍及子彈為其討債？
    (5)綜上所述各情，足證被告乙○○所辯，為可採信。此外，又查無積極證明被告
      乙○○有教唆甲○○、戊○○、丙○○共同持手槍及子彈為其討債之犯行，為
      不能證明其犯罪，原審未詳為審究，遽為判決諭知被告乙○○教唆非法持有手
      槍及子彈罪刑，顯有未洽。被告乙○○上訴意旨據以指摘原判決此部分不當，
      為有理由，應由本院將原判決關於被告乙○○部分之判決撤銷改判，諭知被告
      乙○○無罪，以免冤抑。
據上論結，應依刑事訴訟法第三百六十九條第一項前段、第三百六十四條、第三百零
一條第一項、第二百九十九條第一項前段、第三百條，槍砲彈藥刀械管制條例第七條
第四項、第十二條第四項，刑法第十一條前段、第二十八條、第五十六條、第二百七
十一條第二項、第一項，第五十五條、第四十七條、第二十六條前段、第三十七條第
二項、第三十八條第一項第一款，判決如主文。
本案經檢察官吳忠賢到庭執行職務。
中    華    民    國      八十九      年      四      月     二十七     日
                                  臺灣高等法院臺南分院刑事第三庭
                                      審判長法官  黃    聰    明
                                            法官  楊    省    三
                                            法官  黃    三    哲
右正本證明與原本無異。
如不服本判決，應於判決送達後十日內向本院提出上訴狀，其未敘述理由者並應於提
出上訴狀後十日內向本院補提理由書（應附繕本)。
                                      法院書記官  陳    淑    貞
中    華    民    國      八十九      年      五      月      一        日
附錄本案論罪科刑法條全文：
槍砲彈藥刀械管制條例第七條第四項：
未經許可，持有、寄藏或意圖販賣而陳列第一項所列槍砲、彈藥者，處五年以上有期
徒刑，併科新臺幣一千萬元以下罰金。
槍砲彈藥刀械管制條例第十二條第四項：
未經許可，持有、寄藏或意圖販賣而陳列子彈者，處五年以下有期徒刑，併科新臺幣
三百萬元以下罰金。
刑法第二百七十一條第一項、第二項：
殺人者，處死刑、無期徒刑或十年以上有期徒刑。
前項之未遂犯罰之。


司法院資訊處製作；財團法人民間司法改革基金會備份。
